【裁判字號】    88,自,847
【裁判日期】    890317
【裁判案由】    詐欺
【裁判全文】
臺灣臺北地方法院刑事判決              八十八年度自字第八四七號
    自  訴  人  乙○○
    被      告  甲○○
右被告因詐欺案件，經自訴人提起自訴，本院判決如左：
    主      文
甲○○無罪。
    理      由
一、自訴人意旨略以：被告甲○○於民國八十四年間，在台北市○○街二十二號之二
    處召集互助會，每會新台幣（下同）三萬元，會期為自八十四年九月二十日起至
    八十六年五月二十日止。而自訴人乙○○亦參加二會。詎被告竟基於詐欺犯意，
    於八十五年二月二十日第六次開標後即宣布倒會，避不見面。嗣至八十六年七月
    二十日被告始簽發本票二十八張計二十七萬五千元予自訴人，每月分期償還一萬
    元予自訴人。然本票屆期，經自訴人提示未獲兌現，且被告避不見，至此自訴人
    始發現被告係惡意詐欺，且係以召集互助會為手段，行詐欺常業之實，因認被告
    涉有刑法第三百四十條之常業詐欺罪嫌云云。
二、按「犯罪事實應依證據認定之，無證據不得推定其犯罪事實。」，刑事訴訟法第
    一百五十四條定有明文。次按刑法第三百四十條之常業詐欺罪，係指以犯詐欺行
    為為生之事業而言。末按刑法第三百三十九條第一項之詐欺罪，行為人主觀上須
    有為自己或第三人不法所有之意圖，而客觀上須有以詐術使人將本人或第三人之
    物交付要件，且所謂以詐術使人交付，必須被告詐欺人因其詐術而陷於錯誤，若
    其所用方法，不能認為詐術，亦不致使人陷於錯誤，即不構成該罪。因此苟無積
    極證據，證明行為人有不法所有意圖及行使詐術者，自不能成立詐欺罪，而不能
    成立詐欺罪，自更無成立常業詐欺罪之餘地。
三、訊據被告固坦承伊自八十四年九月二十日起，召集每會二萬元之互助會，且擔任
    會首，及自訴人加入互助會，然矢口否認有何詐欺犯行，辯稱伊係周轉不靈，始
    於八十五年二月二十日開標後宣布停會，八十五年二月二十日以前先前各得標人
    均有取得會款，伊並未以召集互助會為手段詐欺自訴人云云。而自訴人據以提起
    本件自訴，無非以互助會會單影本及被告簽發之本票影本為據。
四、經查自訴人提出之互助會會單及本票影本，固足證明被告自八十五年二月二十日
    以後停會，及並未依約給付會款予自訴人，然尚不足證明被告一開始即以召集互
    助會為手段詐欺自訴人。次查被告於八十五年二月二十日以後，固然宣布停會，
    然八十五年二月二十日以前各得標人均能取得會款之事實，除據被告供承外，亦
    據證人即參加互助會之會員巫素英到院供述在卷可查，且再參酌自訴人亦承被告
    於倒會前，有將會款交予各得標人，及被告已與其本人及其他互助會會員和解等
    語，足徵被告並非以召集互助會為詐術，詐欺自訴無訛，蓋被告苟有詐欺犯意，
    其於第一次取得全部會員會款後，即可宣布倒會，其應無自八十四年九月二十日
    起至八十九年二月二十日止，均依約推展互助會會務，而遲至八十五年二月二十
    日後始宣布停會之道理。綜上足見被告於自訴人提起本件自訴前，固然被告未能
    依約給付全部會款，然此僅為民事債務不履行之問題，尚難遽認被告詐欺自訴人
    ，故被告所辯尚屬可採，而自訴人所舉證，尚不足證明被告確有詐欺犯行，此外
    復查無其他積極證據，足資證明被告犯罪，應認不能證明被告犯罪，自應依法諭
    知無罪之判決。
五、據上論斷，應依刑事訴訟法第三百四十三條，第三百零一條第一項判決如主文。
中      華      民      國      八十九      年    三      月    十七    日
                                      臺灣臺北地方法院刑事第七庭
                                          法  官  黃俊明
右正本證明與原本無異。
如不服本判決，應於判決送達後十日內，向本院提出上訴狀。
                                          書記官  王黎輝
中      華      民      國      八十九      年    三      月    二十    日


司法院資訊處製作；財團法人民間司法改革基金會備份。
